【裁判字號】    98,家聲,148
【裁判日期】    980331
【裁判案由】    代管遺產之管理報酬費用
【裁判全文】
臺灣桃園地方法院民事裁定             98年度家聲字第148號
聲  請  人  財政部國有財產局臺灣北區辦事處桃園分處
法定代理人  甲○○
上列聲請人聲請酌定代管被繼承人乙○○遺產之管理報酬費用事
件，本院裁定如下：
    主    文
聲請駁回。
程序費用新台幣壹仟元由聲請人負擔。
    理    由
一、聲請意旨略以：本院前以96年度財管字第68號民事裁定選任
    聲請人為被繼承人乙○○之遺產管理人，今為就強制執行拍
    賣被繼承人乙○○遺產事件取得參與分配之執行名義，故具
    狀聲請本院裁定聲請人代管乙○○遺產之管理報酬及墊付費
    用。而依據民法第1183條規定，遺產管理人得請求報酬，其
    數額由親屬會議按其勞力及其與被繼承人之關係酌定之。惟
    本件無親屬會議可資酌定報酬，茲依財政部修定之「代管無
    人承認繼承遺產作業要點」第14點第3 、4 款規定，以遺產
    現值100 分之1 之標準請求酌定報酬。經查被繼承人乙○○
    遺有坐落桃園縣觀音鄉○○段529 地號土地及其上同鄉○○
    路33號房屋（下合稱系爭房地），經本院民事執行處核定之
    第一次拍賣價額共新台幣（下同）321 萬元，管理報酬按遺
    產價值100 分之1 計算為32,100元；又聲請人代管遺產期間
    因管理之需要而墊付之費用為2,452 元，加上本件聲請裁判
    費1, 000元，合計35 ,552 元。為此請求本院裁定聲請人前
    開代管遺產之管理報酬等費用等語。
二、按遺產管理人得請求報酬，其數額由親屬會議按其勞力及其
    與被繼承人之關係酌定之。親屬會議不能召開或召開有困難
    時，依法應經親屬會議處理之事項，由有召集權人聲請法院
    處理之。關於遺產管理、分割及執行遺囑之費用，由遺產中
    支付之。民法第1183條、第1132條第2 項前段、第1150條前
    段固有明文。惟依民法第548 條第1 項規定，受任人應受報
    酬者，除契約另有訂定外，非於委任關係終止及為明確報告
    顛末後，不得請求給付。而遺產管理人管理被繼承人之遺產
    ，性質上係屬於委任契約之法律關係，則依民法第548 條第
    1 項規定委任報酬後付之原則，在遺產管理人受委任之事務
    尚未處理完畢前，自不得請求報酬。
三、經查聲請人經本院以96年度財管字第68號民事裁定選任為被
    繼承人乙○○之遺產管理人確定在案，被繼承人乙○○所遺
    之系爭房地經本院民事執行處進行強制執行拍賣程序，並已
    核定第1 次拍賣最低價額為321 萬元，定於98年4 月16日進
    行第一次公開拍賣程序，又聲請人於管理期間因管理需要而
    墊付費用2,452 元等情，有聲請人提出之本院96年度財管字
    第68號民事裁定、民事執行處通知、會計明細分類帳影本各
    1 件為證，固可信為真實。惟系爭房地既尚待進行第一次拍
    賣，顯未經本院民事執行處拍定，足見被繼承人乙○○之遺
    產尚未處理完畢，聲請人仍需善盡保存系爭房地之責，難謂
    聲請人已執行完畢遺產管理人之職務。雖聲請人表示其為取
    得參與分配系爭房地拍賣強制執行事件之執行名義，始為聲
    請云云。惟系爭房地既尚未經本院民事執行處拍定，則系爭
    房地之第1 次拍賣價額321 萬元，自難認為係該房地之真實
    價額，聲請人以321 萬元作為其管理報酬之核定基準，已乏
    所據。又聲請人之本件遺產管理職務既然尚未完畢，依據前
    段有關遺產管理乃委任契約關係之說明，聲請人自不得於系
    爭房地拍定前，即先預行請求管理遺產之報酬。再者強制執
    行事件之債務人如已死亡而無繼承人或其繼承人全體均已拋
    棄繼承或其繼承人有無不明時，為能繼續辦理被繼承人遺產
    之強制執行，需有遺產管理人代為處理及收受強制執行之文
    書，是遺產管理人處理遺產所生之報酬及費用支出，在法院
    強制執行事件中，性質上屬於強制執行所生之必要費用，依
    法應優先於抵押債權或其他債權受分配，因此遺產管理人之
    報酬及支出費用債權，並不受強制執行法第32條規定一般債
    權人應於標的物拍賣、變賣終結或依法交債權人承受之日或
    當次分配表作成之日1 日前向法院聲明參與分配之限制，在
    拍賣標的物拍定日起至分配表確定前，遺產管理人仍得提出
    執行名義向執行法院陳報遺產管理之報酬及支出費用之債權
    ，並聲明優先受分配，若遺產管理人尚未取得管理報酬及支
    出費用債權之執行名義，亦得於分配表作成前後，向執行法
    院陳報或聲明異議其尚有優先受分配之管理報酬及支出費用
    債權尚待取得執行名義，並同時向法院聲請裁定其管理報酬
    及支出費用之金額，而因遺產管理人之報酬及支出費用之多
    寡勢必影響全體債權人受分配之金額，依法執行法院應待遺
    產管理人所陳報之管理報酬及支出費用債權金額確定後，始
    能作成最後確定之分配表進行分配，故亦無遺產管理人之報
    酬及支出費用債權因未及時取得執行名義而無法參與分配之
    情形。是只要系爭房地經本院民事執行處拍定，聲請人即可
    向本院民事執行處陳報其管理報酬及支出費用債權金額聲明
    參與分配，並同時向本院聲請核定其管理報酬及支出費用債
    權之執行名義，亦無因聲請人未及時提出執行名義而無法參
    與分配之情形，是聲請人主張其為取得參與分配之執行名義
    ，而為本件聲請，同無可採。綜上所述，系爭房地既尚未拍
    定，聲請人因仍需善盡保存遺產之責而尚未執行遺產管理人
    之職務完畢，本院自無從依其管理結果，按系爭房地之第1
    次拍賣最低價額之比例核定其報酬及費用。從而聲請人之聲
    請，與法律規定不合，不應准許。
四、依非訟事件法第21條第1 項前段，裁定如主文。
中    華    民    國    98    年    3     月    31    日
                  家事法庭法  官  林雯娟
以上正本係照原本作成。
如對本裁定抗告須於裁定送達後10日內向本院提出抗告狀，並繳
納抗告費新台幣1,000 元。
中    華    民    國    98    年    3     月    31    日
                          書記官  楊慧伶


司法院資訊處製作；財團法人民間司法改革基金會備份。
